【裁判字號】    97,交聲,3124
【裁判日期】    971230
【裁判案由】    聲明異議
【裁判全文】
臺灣臺中地方法院交通事件裁定        97年度交聲字第3124號
原處分機關  交通部公路總局臺中區監理所豐原監理站
受 處分 人  甲○○
上列異議人即受處分人因違反道路交通管理處罰條例案件，對於
交通部公路總局臺中區監理所豐原監理站民國97年10月31日所為
之處分（原處分字號：豐監稽違字第裁63-HC0000000號）聲明異
議，本院裁定如下：
    主  文
原處分關於罰鍰新臺幣肆萬伍仟元部分撤銷。
前開撤銷部分不罰。
    理  由
一、聲明異議意旨略以：異議人即受處分人於民國95年7 月9 日
    21時36分許，酒後無照騎乘車號FP9-926 號重型機車，行經
    臺中縣神岡鄉○○○街26號前為警查獲，測得呼器中酒精濃
    度達每公升1.22毫克，遭原處分機關裁處罰鍰新臺幣（下同
    ）45,000元，惟異議人因上開同一事件，已經臺灣臺中地方
    法院檢察署檢察官為緩起訴處分確定，異議人並已依緩起訴
    之條件繳納50,000萬元予財團法人臺灣更生保護會臺中分會
    （下稱更生保護會臺中分會），原處分機關再予裁罰，有違
    「一事不二罰」原則，為此聲明異議，請准予免再繳納45,0
    00元之罰鍰等語。
二、原處分意旨略以：異議人於上述時間，酒後無照騎乘車號FP
    9-926 號重型機車，行經臺中縣神岡鄉○○○街26號前為警
    查獲，測得呼器中酒精濃度達每公升1.22毫克，而有「汽車
    駕駛人酒精濃度超過規定標準（0.55以上）」及「未領有駕
    駛執照駕機器腳踏車」之違規，依道路交通管理處罰條例第
    35條第1 項第1 款、第67條及第21條第1 項第1 款之規定，
    裁處罰鍰新臺幣（下同）45,000元及6,000 元，且自95年7
    月24日起2 年內不得考領駕駛執照，而異議人業已繳納「無
    照駕駛機器腳踏車」所處罰鍰6,000 元部分，僅對飲酒後駕
    車之違規所裁處罰鍰45,000元部分予以聲明異議。
三、按汽車駕駛人，駕駛汽車經測試檢定，酒精濃度超過規定標
    準者，處15,000元以上60,000元以下罰鍰，並當場移置保管
    其車輛及吊扣其駕駛執照1 年；因而肇事致人受傷者，並吊
    扣其駕駛執照2 年；致人重傷或死亡者，吊銷其駕駛執照，
    並不得再考領；又汽車駕駛人違反本條例規定，應受吊扣駕
    駛執照處分，於汽車駕駛人係無駕駛執照駕車者，在所規定
    最長吊扣期間內，不得考領駕駛執照。道路交通管理處罰條
    例第35條第1項第1款、第67條第5項分別定有明文。惟按一
    行為同時觸犯刑事法律及違反行政法上義務規定者，依刑事
    法律處罰之。但其行為應處以其他種類行政罰或得沒入之物
    而未經法院宣告沒收者，亦得裁處之。前項行為如經不起訴
    處分或為無罪、免訴、不受理、不付審理之裁判確定者，得
    依違反行政法上之義務規定裁處之，行政罰法第26條定有明
    文。
四、經查：
  (一)異議人於95年7 月9 日21時36分許，酒後無照騎乘車號FP9-
    926 號重型機車，行經臺中縣神岡鄉○○○街26號前時，不
    慎撞及案外人即被害人黃金聲，致使黃金聲腳部受傷，異議
    人因而為警查獲，測得其呼氣酒精濃度達每公升1.22毫克等
    情，為異議人所不爭執，並有舉發違反道路交通管理事件通
    知單1 紙在卷可證（見本院卷第4 頁）。然異議人上開行為
    ，亦已該當刑法第185 條之3 服用酒類不能安全駕駛動力交
    通工具而駕駛罪之構成要件，經臺灣臺中地方法院檢察署檢
    察官於95年8 月11日以95年度偵字第16540 號為緩起訴處分
    ，處分書中載明緩起訴期間為1 年，並應向更生保護會臺中
    分會支付50,000元之條件，並經職權聲請再議，由臺灣高等
    法院臺中分院檢察署駁回再議之聲請確定在案，異議人亦依
    緩起訴內容繳交50,000元予更生保護會臺中分會，而緩起訴
    期間業於97年1 月1 日屆滿，緩起訴未被撤銷等情，有商業
    銀行入戶電匯通知單、前開緩起訴處分書及臺灣高等法院被
    告前案紀錄表各1 紙在卷可稽（見本院卷第4 、9 、10頁）
    。
  (二)依行政罰法第26條之立法理由觀之；「一行為同時觸犯刑事
    法律及違反行政法上義務規定時，由於刑罰與行政罰同屬對
    不法行為之制裁，而刑罰之懲罰作用較強，故依刑事法律處
    罰，即足資警惕時，實無為一事二罰再處行政罰之必要，且
    刑事法律處罰，由法院依法定程序為之，較符合正當法律程
    序，應予優先適用。但罰鍰以外之沒入或其他種類行政罰，
    因兼具維護公共秩序之作用，為達行政目的，行政機關仍得
    併與裁處」，故探究其立法目的，無非在處罰目的相同且處
    罰方式相同時，若依刑事法律處罰，即足資警惕時，實無為
    一事二罰再處行政罰之必要，但罰鍰以外之沒入或其他種類
    行政罰，因兼具維護公共秩序之作用，為達行政目的，行政
    機關仍得併予裁處。又刑事訴訟法第253 條之1 所指之緩起
    訴處分，其中檢察官命被告為金錢給付部分，並得為民事強
    制執行名義，受處分人因上開緩起訴處分而剝奪其財產權，
    且前揭金錢給付義務亦具有強制性、懲罰性，雖不若易科罰
    金係以支付金錢作為自由刑之替代，惟經由緩起訴處分條件
    之履行使其免於遭檢察官發動起訴程序，仍具有替代刑罰之
    效果，廣義而言，應屬前揭所稱之「實質刑事法律處罰」，
    而有行政罰法第26條第1 項「一事不二罰」規定之適用。
  (三)交通部95年7 月17日交路字第0950006986號函釋雖以：查法
    務部行政罰法諮詢小組第1 次會議紀錄已明確結論「緩起訴
    者乃附條件的不起訴處分，亦即是不起訴的一種」在案，當
    依該部上開函釋結論及行政罰法第26條第2 項規定辦理等語
    。然「緩起訴」處分之最終雖使被告免於刑事訴追之效果，
    與「不起訴」處分之效果相同，然觀諸刑事訴訟法第253 條
    之1 第1 項係91年2 月8 日增訂，行政罰法係94年2 月5 日
    公布，而制定在後的行政罰法第26條第2 項僅臚列「不起訴
    處分或無罪、免訴、不受理、不付審理之裁判確定者」，並
    未將「緩起訴處分」納入。又緩起訴處分既非不能證明行為
    人之犯罪事實，且行為人有支付一定金額之實質處罰，已產
    生實質刑罰之效果，自與上開行政罰法第26條第2 項列舉之
    不起訴處分等情形迥然有別，仍無從遽為比擬而為相同之處
    置。再者，酒後駕車行為人於受緩起訴處分，並於其財產權
    遭受剝奪之餘，卻仍需繳納一定金額之行政罰鍰，其結果勢
    必降低刑事被告接受緩起訴之意願，亦與訂定緩起訴處分以
    替代繁複刑事審判程序之制度性機能相悖。準此以言，制定
    在後之行政罰法第26條第2 項既未將緩起訴處分列舉其中，
    本於保障人民基本權及「法律明示其一排除其他」之法理暨
    前揭說明，自不能將條文中「不起訴處分」之範圍，擴及於
    性質並不相同之「緩起訴處分」。是本件異議人雖有於裁決
    書上所載時、地酒後駕車而違反道路交通管理處罰條例第35
    條第1 項第1 款規定之違規行為，惟異議人上開酒後駕車之
    行為，係屬同時觸犯刑事法律及違反行政法上義務規定之行
    為，且前經緩起訴處分確定，異議人並已給付上開捐款完畢
    ，已產生實質刑罰之效果，揆諸上述法規及說明，自不得再
    予處罰。
  (四)道路交通管理處罰條例第35條第8 項固規定：「……前項（
    指有酒精濃度超過規定標準而駕駛車輛等情形）汽車駕駛人
    ，經裁判確定處以罰金低於本條例第92條第3 項所訂最低罰
    鍰基準規定者，應依本條例裁決繳納不足最低罰鍰之部分。
    」，而本件異議人呼氣測得酒精濃度為每公升1.22毫克，依
    道路交通管理事件統一裁罰基準表，其最低罰鍰基準即為49
    ,500 元，而緩起訴處分所加之條件即向更生保護會臺中分
    會支付50,000元元，雖亦可認屬行政罰法第26條第1項所稱
    之「刑事處罰」，然該金額業已超過最低罰鍰基準49,500元
    ，是依道路交通管理處罰條例第35條第8項規定及上述說明
    ，原處分機關亦無從再以裁罰。
五、綜上，原處分裁處異議人罰鍰45,000元部分，於法不合，異
    議人就該罰鍰部分聲明異議，非無理由，原處分關於罰鍰45
    ,000 元 部分，自應由本院予以撤銷，並為受處分人不罰之
    諭知。至原處分機關另裁處受處分人自95年7 月24日起2 年
    內不得考領駕駛執照，及無照駕駛機器腳踏車之違規部份裁
    罰6,000 元部分，異議人業已繳納「無照駕駛機器腳踏車」
    所處罰鍰6,000 元部分，於法並無違背，且依受處分人聲明
    異議意旨，亦僅就原處分機關所處罰鍰45,000元部分請求撤
    銷，就前開罰鍰6,000 元部分業已繳納，有本院電話紀錄表
    1 份在卷可憑（見本院卷第12頁），此部分之處分自非屬本
    院應予審究之範圍，併此敘明。
六、據上論結，應依道路交通管理處罰條例第87條第2 項、道路
    交通案件處理辦法第20條前段，裁定如主文。
中    華    民    國    97    年    12    月    30    日
                      交通法庭  法  官  廖純卿
以上正本證明與原本無異。
如不服本裁定，應於收受送達後5日內向本院提出抗告狀。（應
附繕本）
                                書記官  童秉三
中    華    民    國    97    年    12    月    31    日


司法院資訊處製作；財團法人民間司法改革基金會備份。
